ACORDAO-COMPLETO-2367266

ACÓRDÃO 1848/2019 ATA 29/2019 - PLENÁRIO

VISTOS, relatados e discutidos estes autos em que, nesta fase, é proposta a revisão de ofício do ato de aposentadoria de ex-servidora do extinto Ministério dos Transportes, Noeli Mendes, apreciado pela legalidade por este Tribunal mediante o Acórdão 2098/2013-TCU-Primeira Câmara (Relator: Ministro Walton Alencar Rodrigues) , proferido em sessão de 16/4/2013.
ACORDAM os Ministros do Tribunal de Contas da União, reunidos em Sessão Plenária, diante das razões expostas pelo Relator, em:
9.1. converter o julgamento dos presentes autos em diligência, nos termos do art. 113, do RI/TCU, a fim de que seja ouvida a Secretaria de Fiscalização de Pessoal do TCU.

Revisão de ofício de ato de aposentadoria.

Senhor Presidente do TCU,
Senhores Ministros,
Senhora Procuradora-Geral do MPTCU,
Louvo o Ministro-Relator Raimundo Carreiro por ter acolhido a minha manifestação pela percuciente possibilidade de o órgão de origem promover a desconstituição do aludido ato de aposentadoria, ante a inexistência do necessário substrato administrativo material estatutário, e por passar, assim, a determinar o retorno do processo para a reavaliação do feito pela unidade técnica. 
2.	Como visto, trata-se de revisão de ofício da aposentadoria deferida em favor de Noeli Mendes, como então servidora federal, tendo o correspondente ato sido anteriormente apreciado pela legalidade por meio do Acórdão 2.098/2013 prolatado pela 1ª Câmara do TCU, na Sessão de 16/4/2013, sob a relatoria do Ministro Walton Alencar Rodrigues.
3.	O Ministro-Relator Raimundo Carreiro teria anteriormente proposto o arquivamento do feito, ao cogitar que o transcurso do prazo quinquenal impediria a referida revisão de ofício sobre a ilegalidade do ato, em consonância, aí, com a original manifestação da Sefip no seguinte sentido:
" (...) 2. 	A presente instrução tem como objetivo a reapreciação do ato de aposentadoria de Noeli Mendes, haja vista a edição do Acórdão 303/2015-TCU-Plenário, de relatoria do Ministro Vital do Rêgo, exarado nos autos do processo de representação TC 030.981/2011-5, no qual esta Corte de Contas considerou irregular a transposição da condição de celetista para estatutário de servidores anistiados com base na Lei 8.878/1994 reintegrados no serviço público federal.
3.		 (...)  Destacou esta Sefip à peça 13 que:
'6. 	A interessada consta da relação encaminhada pela Advocacia-Geral da União-AGU, mediante Ofício 44/2011-DSP/PGU/AGU, de 14/9/2011, como servidora anistiada da PORTOBRÁS, reintegrada e aposentada, que foi transposta indevidamente de regime celetista para estatutário (peça 10, p. 17 e 37) .'
 (...) 9. 	Esta Corte de Contas, no Acórdão 303/2015-TCU-Plenário (TC 030.981/2011-5) , considerou irregular e sem respaldo legal ou jurisdicional a alteração de regime celetista para estatutário de servidores reintegrados no serviço público federal com base na anistia da Lei 8.878/1994 oriundos da Empresa Portos do Brasil S/A (Portobrás) ou da Empresa Brasileira de Transportes Urbanos (EBTU) .
10.	Esse mesmo entendimento foi corroborado por jurisprudência recente desta Corte, tendo o TCU decidido por rever de ofício a deliberação que apreciara os atos de aposentadoria pela legalidade, passando a considerá-los ilegais. Transcreve-se, a seguir, trechos dos votos que fundamentaram tais deliberações, de aplicação análoga ao caso aqui tratado.
 (...) 'Conforme evidenciado nos autos, o membro do Parquet, ora recorrente, logrou comprovar que a deliberação judicial que favoreceu alguns dos anistiados (Mandado de Segurança 96.01.40577-1/DF) não determinou a transposição de regime efetuada pelo Ministério dos Transportes, na medida em que ordenou o retorno dos impetrantes a empregos congêneres aos exercidos nas empresas extintas (Portobrás e EBTU) , sob o regime da CLT (peça 11, p.2) .
Assim, resta evidente a ilegalidade da referida transposição de regime, realizada sem suporte jurídico e não amparada em sentença judicial, impondo a revisão dos atos de aposentadoria e pensão tidos por legais por este Tribunal.'
 (...) 13.	A inativa Noeli Mendes (CPF 183.878.109-91) foi transposta indevidamente de regime celetista para estatutário, em desacordo com a jurisprudência desta Corte de Contas.
14.	Ocorre que a apreciação do ato ocorreu há mais de 5 (cinco) anos, ficando este Tribunal impossibilitado de proceder à revisão de ofício do Acórdão 2.098/2013-TCU-1ª Câmara (peça 5) , em respeito ao art. 260, § 2º, do RITCU." (grifou-se) 
4.	Ocorre, todavia, que não se trataria, aí, de ato ilegal sujeito à suposta convalidação pelo suscitado transcurso do prazo quinquenal, mas, sim, de ato administrativo inexistente diante da flagrante ausência de objeto como pressuposto de existência do referido ato, ante a concessão de aposentadoria estatutária para servidor não-estatutário, não se devendo falar na eventual manutenção de suposto direito subjetivo em flagrante desobediência às normas jurídicas então aplicáveis, pois a interessada não poderia adquirir o suposto direito subjetivo em evidentíssima ofensa ao subjacente direito objetivo.
5.	De todo modo, a partir do anunciado retorno do feito à etapa de instrução, a unidade técnica vai poder avaliar a plausível possibilidade de o TCU até deixar de promover a revisão de ofício, mas, a partir daí, enviar a devida notificação ao órgão de origem para promover a interna desconstituição da aludida aposentadoria, diante da flagrante inexistência do suposto ato de aposentaria estatutária, ante a evidente ausência do seu objeto pela inexistência do necessário substrato material estatutário, pois se trataria de inidônea concessão de aposentadoria estatutária a servidora não-estatutária.
6.	O mero transcurso do prazo quinquenal não poderia resultar, então, na suposta convalidação tácita do aludido ato administrativo inexistente, em plena consonância com a jurisprudência do TCU (v.g.: Acórdão 4.994/2019, da 2ª Câmara) , pois não se trataria, no presente caso concreto, de simples erro cometido pelo órgão de origem na concessão do benefício previdenciário, mas de evidente inidoneidade do regime aplicável à beneficiária, e, por esse prisma, a presente aposentadoria não existiria como ato administrativo, mas como mero fato administrativo inidôneo. 
7.	Essa inexistência do presente ato, aliás, pode ser melhor observada a partir da comparação com algumas similares situações hipotéticas exemplificativas. 
8.	Eis, por exemplo, que, se o TCU tivesse concedido o registro ao ato de admissão do servidor em cargo efetivo, mas, após o transcurso do prazo quinquenal, o Tribunal tivesse identificado que o referido beneficiário deveria, na verdade, ter sido investido como exclusivo servidor no cargo em comissão, o TCU teria de pugnar pela subsequente desconstituição do aludido ato de admissão, pois o anterior registro do ato pelo Tribunal não teria o condão de transformar o servidor comissionado em servidor efetivo, até porque a decisão do TCU não poderia transformar a real existência da ocupação no cargo comissionado em qualquer ocupação inexistente no cargo efetivo.
9.	Bem se vê, ainda - por exemplo, que, se o TCU tivesse concedido o registro ao ato de pensão como ex-combatente, mas, após o transcurso do prazo quinquenal, o Tribunal tivesse identificado que o referido instituidor teria, de fato, deferido a mera pensão civil, o Tribunal teria de pugnar pela subsequente desconstituição do aludido ato de pensão como ex-combatente, pois o anterior registro pelo TCU não teria o condão de transformar o não-combatente em ex-combatente.
10.	Ocorre, pois, que o TCU pode e deve pugnar pela subsequente desconstituição do presente ato de aposentadoria, pois essa medida não estaria vedada pelo art. 262 do RITCU, já que não se trataria da declaração de nulidade pela ilegalidade do ato, mas, sim, da declaração de inexistência do ato pela evidente ausência do objeto estatutário; devendo salientar, enfim, que a referida beneficiária não restaria prejudicada pela aludida medida, não apenas porque, nos termos da Súmula n.º 106 do TCU, ela não precisará devolver os valores percebidos indevidamente, mas também porque ela passará a ser beneficiada pela real existência da aposentadoria no seu idôneo emprego celetista junto à Portobras.
11.	Enalteço, portanto, o Ministro-Relator Raimundo Carreiro e passo a acompanhar o seu novo voto no sentido de determinar o retorno do processo para a necessária reavaliação do feito pela Sefip.
TCU, Sala das Sessões, em 7 de agosto de 2019.
Ministro-Substituto ANDRÉ LUÍS DE CARVALHO
Revisor

Ministério dos Transportes, Portos e Aviação Civil (extinto).

3. Interessados/Responsáveis:
3.1. Interessado: Noeli Mendes (XXX.878.109-XX).

13.1. Ministros presentes: José Mucio Monteiro (Presidente), Augusto Nardes, Raimundo Carreiro (Relator), Ana Arraes, Bruno Dantas e Vital do Rêgo.
13.2. Ministro-Substituto convocado: André Luís de Carvalho.

ACORDAO-COMPLETO-2378058

Acórdão 908/2020 - Plenário

RAIMUNDO CARREIRO

Transcrevo a seguir, nos termos do art. 1º, § 3º, inciso I, da Lei nº 8.443/92, a instrução lavrada no âmbito da Secretaria de Fiscalização de Pessoal (peça 35) , cujas conclusões contaram com a anuência do titular daquela unidade técnica (peça 36) , bem como do MP/TCU (peça 37) .
"1.	Trata-se de nova análise do ato de aposentadoria de Noeli Mendes (CPF XXX.878.109-XX) , ex-servidora do Ministério dos Transportes. O ato foi apreciado pela legalidade por este Tribunal, mediante o Acórdão 2098/2013-TCU-Primeira Câmara, de relatoria do Ministro Walton Alencar Rodrigues, proferido em sessão de 16/4/2013 (peça 5) .
HISTÓRICO
2. 	A presente instrução tem como objetivo a reapreciação do ato de aposentadoria de Noeli Mendes, haja vista a edição do Acórdão 303/2015-TCU-Plenário, de relatoria do Ministro Vital do Rêgo, exarado nos autos do processo de representação TC Processo 030.981/2011-5, no qual esta Corte de Contas considerou irregular a transposição da condição de celetista para estatutário de servidores anistiados com base na Lei 8.878/1994 reintegrados no serviço público federal. 
3.	Em consequência, esta Unidade Técnica, conforme instrução constante à peça 13, propôs a autorização, pelo relator sorteado, de revisão de ofício do Acórdão 2098/2013-TCU-Primeira Câmara (peça 5) , que considerou legal o ato de aposentadoria de Noeli Mendes, em face à constatação de violação à ordem legal. Destacou esta Sefip à peça 13 que:
6. 	A interessada consta da relação encaminhada pela Advocacia-Geral da União-AGU, mediante Ofício 44/2011-DSP/PGU/AGU, de 14/9/2011, como servidora anistiada da PORTOBRÁS, reintegrada e aposentada, que foi transposta indevidamente de regime celetista para estatutário (peça 10, p. 17 e 37) . 
4.	A Secretaria das Sessões promoveu o sorteio do novo relator (peça 15) . O relator sorteado, Exmo. Ministro José Mucio Monteiro, mediante despacho anexado à peça 16, autorizou a realização de novo exame do ato de aposentadoria da interessada, com vistas à verificação da ocorrência de violação à ordem legal que fundamente a revisão de ofício do Acórdão 2098/2013-TCU-Primeira Câmara.
5.	Assim, esta Unidade Técnica encaminhou o ofício de oitiva à interessada, datado de 7/4/2016 (peça 17) . Após diversas tentativas de entrega do expediente, esta Unidade Técnica encaminhou a oitiva por meio do órgão de origem (peças 25-26) . 
6.	Após recebimento da referida correspondência, a interessada solicitou dilação do prazo para resposta (peça 31) , a qual foi concedida (peça 32) . No entanto, não houve juntada de resposta. 
EXAME TÉCNICO
7.	A despeito de ter sido regularmente notificada do ofício de oitiva, a interessada não apresentou sua defesa nos autos. 
8.	Na realidade, ao ser notificado, cabe ao interessado definir sua conduta diante do processo, não podendo ser obrigado a agir dessa ou daquela maneira, sendo que de forma geral suas atitudes nos autos podem ser uma das três seguintes: comparecer e se defender, comparecer e não se defender ou, simplesmente, não comparecer. In casu, a ex-servidora até o momento escolheu não se manifestar.
Entendimento atual desta Corte de Contas 
9. 	Esta Corte de Contas, no Acórdão 303/2015-TCU-Plenário (TC Processo 030.981/2011-5) , considerou irregular e sem respaldo legal ou jurisdicional a alteração de regime celetista para estatutário de servidores reintegrados no serviço público federal com base na anistia da Lei 8.878/1994 oriundos da Empresa Portos do Brasil S/A (Portobrás) ou da Empresa Brasileira de Transportes Urbanos (EBTU) .
10.	Esse mesmo entendimento foi corroborado por jurisprudência recente desta Corte, tendo o TCU decidido por rever de ofício a deliberação que apreciara os atos de aposentadoria pela legalidade, passando a considerá-los ilegais. Transcreve-se, a seguir, trechos dos votos que fundamentaram tais deliberações, de aplicação análoga ao caso aqui tratado.
a) 	Excertos do voto que fundamentou o Acórdão 3346/2015-TCU-Plenário, de 9/12/2015, de relatoria do Exmo. Ministro Vital do Rêgo:
8. 	Registro minha concordância integral com a proposta alvitrada pela unidade técnica, aquiescida pela manifestação do MPTCU, razão pela qual incorporo os argumentos trazidos e respectivos fundamentos, transcritos no Relatório precedente, em minhas razões de decidir, sem prejuízo de tecer os breves comentários que se seguem. 
9. 	Conforme exaustivamente demonstrado nos autos do processo no qual foi prolatado o Acórdão 303/2015-TCU-Plenário, não há como admitir que uma aposentadoria seja concedida a ex-empregados de empresas públicas alcançados pela anistia prevista na Lei 8.878/1994, contemplando-os no regime próprio de previdência previsto pela Lei 8.112/1990. No caso concreto, o antigo emprego do interessado, então regido pela Consolidação das Leis do Trabalho (CLT) , nunca foi transformado em cargo público, razão pela qual seu retorno aos quadros da Administração teria de se dar, necessariamente, no regime celetista, sob pena de ofensa aos princípios da legalidade e do concurso público. 
10. 	Nesse contexto, ressalto, por oportuno, que o entendimento desta Corte sobre a matéria vai ao encontro da jurisprudência mais recente do Supremo Tribunal Federal (STF) , conforme se vê no Recurso Ordinário no Mandado de Segurança 30.548/DF, proferido em 15/9/2015 e publicado na data de 28/10/2015: 
ANISTIA - SERVIÇO PÚBLICO - RETORNO - REGIME. O retorno do servidor à Administração Pública, à prestação de serviços, faz-se observada a situação jurídica originária, descabendo transmudar o regime da Consolidação das Leis do Trabalho em especial - inteligência das Leis 8.878/94 e 8.212/90. 
11. 	Para melhor esclarecer o entendimento esposado pela Suprema Corte, transcrevo, o informativo 799, de setembro de 2015, acerca da matéria de que tratam os presentes autos: 
"A Primeira Turma negou provimento a recurso ordinário em mandado de segurança em que servidores anistiados pleiteavam o reingresso ao serviço público em regime estatutário. No caso, os recorrentes, anistiados pela Lei 8.878/1994, teriam questionado ato que determinara o retorno ao serviço público, em quadro especial em extinção do Ministério das Cidades, sob o regime celetista. A Turma afirmou que a possibilidade de transformação de empregos em cargos públicos não garantiria amparo automático à pretensão dos recorrentes. Ressaltou que a Lei 8.878/1994 dera tratamento especial aos casos de exoneração, demissão ou dispensa em virtude de o tomador dos serviços haver sido extinto, liquidado ou privatizado. O benefício previsto na citada lei ficara jungido à transferência, absorção ou execução da atividade do órgão extinto por outro da Administração Pública Federal. Enfatizou que o reingresso nos quadros do Poder Executivo não implicaria necessária submissão ao estatuto dos servidores públicos federais. Na situação concreta, a manutenção do regime celetista resultaria das características originais dos vínculos rompidos. Salientou que isso se dera em atenção às normas que regulamentaram a anistia, as quais teriam previsto a observância do cargo ou emprego anteriormente ocupado (Lei 8.878/1994, art. 2º e Decreto 6.077/2007) . Ademais, descaberia atribuir natureza autárquica à extinta Empresa Brasileira de Transportes Urbanos - EBTU, simplesmente em razão das atividades por ela desempenhadas. A entidade teria sido expressamente qualificada como empresa pública, consoante previsão do art. 5º da Lei 6.291/1975, dotada, portanto, de personalidade jurídica de direito privado e, consequentemente, submetida à CLT. O Ministro Edson Fachin consignou que a adoção do regime estatutário violaria, também, o princípio do concurso público." (RMS 30548/DF, rel. Min. Marco Aurélio, 15/9/2015) . 
b) 	Excertos do voto que fundamentou o Acórdão 3046/2015-TCU-Plenário, de 25/11/2015, de relatoria do Exmo. Ministro Raimundo Carreiro:
7. 		Realizado o contraditório, os argumentos de defesa da interessada foram devidamente analisados e refutados pela unidade técnica, em posições uniformes, com a anuência do Parquet especializado, sendo desnecessário reprisar, aqui, todas as análises da Sefip que fundamentam a proposta conclusiva de revisão de ofício do Acórdão 8245/2011-TCU-Primeira Câmara, porquanto, nos termos do art. 1º, §3º, inciso I, da Lei 8.443/92, o Relatório - que incorpora a referida instrução - é parte integrante e essencial da presente deliberação.
 (...) 
10. 	Em reforço aos argumentos da unidade técnica, ressalto que as decisões judiciais invocadas pela interessada têm efeitos apenas inter partes, e, segundo pontuado pela unidade técnica, não contemplam o nome da interessada, não amparando, portanto, seu direito. 
11. 	Em relação às alegações da interessada no sentido de que houve, in casu, afronta ao devido processo legal e que o presente feito foi alcançado pela decadência administrativa prevista na Lei 9.784/99, endosso plenamente as análises e conclusões da Sefip, ressaltando que todos os argumentos trazidos pela interessada sobre essas questões esbarram em entendimentos bem pacificados na jurisprudência deste Tribunal, conforme bem demonstrado na instrução levada ao Relatório. 
12. 	Destaco, ainda, que a análise de mérito das questões que embasam a presente revisão de ofício foi bem assentada no voto condutor do Acórdão 303/2015-TCU-Plenário -, o que dispensaria a reprise exaustiva de todos os argumentos que apoiam o presente feito revisional. Não obstante, para afastar qualquer pecha de lacuna na fundamentação do presente acórdão, destaco a seguir os principais excertos do Voto do Ministro Vital do Rêgo que fundamentou o precitado decisum: 
Presentes os requisitos de admissibilidade, foi conhecido (peça 16) o pedido de reexame interposto pelo Ministério Público junto ao TCU contra o Acórdão 2984/2011-TCU-Plenário, por meio do qual este Tribunal julgou parcialmente procedente representação formulada pela Advocacia-Geral da União que noticiou irregular mudança de regime celetista para estatutário de servidores reintegrados ao serviço público federal com base na anistia da Lei 8.878/1994. 
Mencionada representação apontou a existência de julgados desta Corte de Contas que consideraram legais atos de aposentadorias de servidores enquadrados na citada situação, o que poderia influenciar negativamente o resultado das ações judiciais em trâmite nas instâncias ordinárias da justiça federal, que veiculam pleitos dos anistiados de reposicionamento no regime jurídico único. Solicitou, assim, a revisão de tais atos, posto que não ultrapassado o interregno de cinco anos da publicação dos respectivos acórdãos. 
 (...) 
Conforme evidenciado nos autos, o membro do Parquet, ora recorrente, logrou comprovar que a deliberação judicial que favoreceu alguns dos anistiados (Mandado de Segurança 96.01.40577-1/DF) não determinou a transposição de regime efetuada pelo Ministério dos Transportes, na medida em que ordenou o retorno dos impetrantes a empregos congêneres aos exercidos nas empresas extintas (Portobrás e EBTU) , sob o regime da CLT (peça 11, p.2) .
Assim, resta evidente a ilegalidade da referida transposição de regime, realizada sem suporte jurídico e não amparada em sentença judicial, impondo a revisão dos atos de aposentadoria e pensão tidos por legais por este Tribunal. 
11. 	A inativa Noeli Mendes (CPF XXX.878.109-XX) consta da relação encaminhada pela Advocacia-Geral da União-AGU, mediante Ofício 44/2011-DSP/PGU/AGU, de 14/9/2011, como servidora anistiada da Portobrás, reintegrada, que foi transposta indevidamente de regime celetista para estatutário. 
12. 	Assim, considerando o entendimento desta Corte de Contas, prolatado no Acórdão 303/2015-TCU-Plenário, deverá ser considerada ilegal a aposentadoria da interessada, por ter ocorrido violação da ordem jurídica. No entanto, a apreciação do ato ocorreu há mais de 5 (cinco) anos, não se amoldando ao art. 260, § 2º, do RITCU, ficando assim este Tribunal impossibilitado de proceder à revisão de ofício do Acórdão 2098/2013-TCU-Primeira Câmara (peça 5) .  
CONCLUSÃO
13.	A inativa Noeli Mendes (CPF XXX.878.109-XX) foi transposta indevidamente de regime celetista para estatutário, em desacordo com a jurisprudência desta Corte de Contas.
14.	Ocorre que a apreciação do ato ocorreu há mais de 5 (cinco) anos, ficando este Tribunal impossibilitado de proceder à revisão de ofício do Acórdão 2098/2013-TCU-Primeira Câmara (peça 5) , em respeito ao art. 260, § 2º, do RITCU.
À consideração superior.
PARECER DO MINISTÉRIO PÚBLICO JUNTO AO TCU
	O Ministério Público junto ao TCU, representado pelo Procurador Sergio Ricardo Costa Caribé, manifestou concordância com a proposta da unidade técnica, nos termos do Parecer à peça 37, a seguir transcrito:
 	"Manifesto-me de acordo com a proposta oferecida pela Unidade Técnica."
É o Relatório.

Procurador Sergio Ricardo Costa Caribé e Procuradora-Geral Cristina Machado da Costa e Silva (Manifestação Oral).

pessoal. aposentadoria. identificação de irregularidade na transposição do regime celetista para o estatutário. ato de aposentadoria apreciado pelo tcu há mais de cinco anos pela legalidade. impossibilidade de revisão de ofício. arquivamento.

APOSENTADORIA (APOS)

Secretaria de Fiscalização de Pessoal (SEFIP).

Como visto no Relatório antecedente, está em apreciação nova análise do ato de aposentadoria de Noeli Mendes, ex-servidora do Ministério dos Transportes. O ato foi apreciado pela legalidade por este Tribunal, mediante o Acórdão 2098/2013-TCU-Primeira Câmara (Relator: Ministro Walton Alencar Rodrigues) , proferido em sessão de 16/4/2013 (peça 5) .
2.	Nesse momento, a Secretaria de Fiscalização de Pessoal aponta que o ato de aposentadoria seria ilegal, tendo em vista que a ex-servidora foi anistiada da Portobrás, reintegrada e aposentada, e foi transposta indevidamente de regime celetista para estatutário.
3.	Por meio do Acórdão 303/2015-TCU-Plenário (Relator: Ministro Vital do Rêgo) , o Tribunal apreciou pedido de reexame interposto pelo Ministério Público junto ao TCU contra o Acórdão 2984/2011-TCU-Plenário (Relatora: Ministra Ana Arraes) .
3.	No Voto condutor do Acórdão 303/2015-TCU-Plenário ficou consignado a irregularidade afeta à transposição da condição de celetista para estatutário de servidores anistiados com base na Lei 8.878/1994 reintegrados no serviço público federal, verbis:
" (...) 
Conforme evidenciado nos autos, o membro do Parquet, ora recorrente, logrou comprovar que a deliberação judicial que favoreceu alguns dos anistiados (Mandado de Segurança 96.01.40577-1/DF) não determinou a transposição de regime efetuada pelo Ministério dos Transportes, na medida em que ordenou o retorno dos impetrantes a empregos congêneres aos exercidos nas empresas extintas (Portobrás e EBTU) , sob o regime da CLT (peça 11, p.2) .
Assim, resta evidente a ilegalidade da referida transposição de regime, realizada sem suporte jurídico e não amparada em sentença judicial, impondo a revisão dos atos de aposentadoria e pensão tidos por legais por este Tribunal.
Destaco que o problema aventado não é novo. Em 2007, a Presidência da República endossou manifestações da Advocacia-Geral da União que firmavam entendimento acerca da indevida transformação dos reintegrados de celetista para estatutário. Inobstante isso, passados quase 7 anos desse ato os beneficiados pela ON SRH-MP 1/2002 ainda não retornaram à condição de celetistas.
Conquanto existam questões a serem resolvidas para a solução do problema aventado nestes autos, conforme salientado pelos Ministérios do Trabalho e Planejamento, a Administração deve atuar de forma célere para a correção da ilegalidade que já se perpetua há vários anos.
Em virtude da complexidade da questão, entendo que este Tribunal deva fixar prazo para que os órgãos competentes apresentem plano de ação a esta Corte de Contas, cuja execução não extrapole o prazo máximo de 360 dias, com as providências necessárias ao restabelecimento do regime correto dos servidores anistiados
 (...) "
4.	O Acórdão 303/2015-TCU-Plenário (Relator: Ministro Vital do Rêgo) foi proferido nos seguintes termos:
9.1. conhecer do pedido de reexame para dar-lhe provimento e tornar sem efeito o Acórdão 2984/2011-TCU-Plenário;
9.2. determinar ao Ministério dos Transportes e ao Ministério do Planejamento, Orçamento e Gestão que:
9.2.1 apresentem no prazo de 90 dias, plano de ação, cuja execução não extrapole o prazo máximo de 360 dias, com as providências necessárias ao restabelecimento do regime celetista para todos os anistiados oriundos da EBTU e da Portobrás apontados nas listagens constantes do presente processo, caso ainda não o tenha feito em cumprimento à conclusão de n° 47 constante do Parecer JT-01/2007, do Advogado-Geral da União, aprovado pelo Presidente da República e publicado no Diário Oficial da União do dia 31/12/2007, devendo ser assegurados o contraditório e a ampla defesa aos que se considerarem afetados pela deliberação que vier a ser proferida;
9.2.2 adotem providências análogas para eventuais anistiados de outras origens e que se encontrem na mesma situação;
9.2.3 observem que as determinações constantes das alíneas 9.2.1 e 9.2.2 somente não deverão ser implementadas na hipótese de existência de decisão judicial que expressamente determine a transposição para o regime estatutário;
9.3 determinar ao Ministério do Planejamento, Orçamento e Gestão, como gestor do sistema Sipec, que oriente as unidades a ele subordinadas a cadastrar, no Sistema Sisac, atos de admissão de servidores que venham a ser reintegrados com base na Lei 8.878/1994, com expressa menção das condições do servidor, se celetista ou estatutário, quando do seu desligamento e de seu retorno por força dessa lei;
9.4. determinar à Secretaria de Fiscalização de Pessoal deste TCU - Sefip que elabore plano de ação, no prazo de 120 dias, aprovado pela Coestado e Segecex, com a especificação das ações necessárias e respectivos recursos humanos a serem alocados, que permita a identificação e o devido tratamento de todos os atos relativos à admissão, concessão de aposentadoria ou pensão pertinentes aos servidores anistiados e verifique a possível ocorrência de transposição indevida de regimes, como a descrita nestes autos, a fim de propor sua revisão de ofício, observadas as condições previstas no art. 260, § 2°, do Regimento Interno do TCU;
9.5 dar ciência desta deliberação ao recorrente, ao Ministério do Planejamento, Orçamento e Gestão, ao Ministério dos Transportes e ao Sr. João Bosco Teixeira, Coordenador-Geral de Direito Econômico, Social e Infraestrutura da Advocacia-Geral da União." (grifei) .
5.	No caso ora analisado a inativa Noeli Mendes foi transposta indevidamente de regime celetista para estatutário, em desacordo com a jurisprudência desta Corte de Contas, assentada no Acórdão 303/2015-TCU-Plenário (Relator: Ministro Vital do Rêgo) . Assim, a aposentadoria da interessada deveria ser considerada ilegal, por ter ocorrido violação da ordem jurídica.
6.	Ocorre que o art. 260, §2º, do Regimento Interno do Tribunal, estabelece o prazo de cinco anos para que a apreciação do ato seja revista, de ofício, verbis:
"Art. 260. Para o exercício da competência atribuída ao Tribunal, nos termos do inciso III do art. 71 da Constituição Federal, a autoridade administrativa responsável por ato de admissão de pessoal ou de concessão de aposentadoria, reforma ou pensão, a que se refere o artigo anterior, submeterá os dados e informações necessários ao respectivo órgão de controle interno, que deverá emitir parecer sobre a legalidade dos referidos atos e torná-los disponíveis à apreciação do Tribunal, na forma estabelecida em ato normativo. 
§ 1º O Tribunal determinará o registro dos atos que considerar legais e recusará o registro dos atos considerados ilegais. 
§ 2º O acórdão que considerar legal o ato e determinar o seu registro não faz coisa julgada administrativa e poderá ser revisto de ofício pelo Tribunal, com a oitiva do Ministério Público e do beneficiário do ato, dentro do prazo de cinco anos da apreciação, se verificado que o ato viola a ordem jurídica, ou a qualquer tempo, no caso de comprovada má-fé."  (grifei) 
7.	Nessas condições, considerando que já se passaram mais de cinco anos da apreciação do Acórdão 2098/2013-TCU-Primeira Câmara (Relator: Ministro Walton Alencar Rodrigues) , por meio do qual o TCU apreciou pela legalidade o ato de aposentadoria em análise, proferido em 16/4/2013, não é possível rever de ofício o ato de aposentadoria, em respeito ao disposto no art. 260, §2º, do RI/TCU.
8.	Ante o exposto, acolho a proposta uníssona da unidade técnica, que foi ratificada pelo MP/TCU, e voto por que o Tribunal adote a minuta de acórdão que ora submeto à apreciação deste Colegiado.
TCU, Sala das Sessões Ministro Luciano Brandão Alves de Souza, em 7 de agosto de 2019.
RAIMUNDO CARREIRO 
Relator